【裁判字號】    98,上訴,4874
【裁判日期】    990225
【裁判案由】    偽造有價證券等
【裁判全文】
臺灣高等法院刑事判決                98年度上訴字第4874號
上  訴  人  臺灣臺北地方法院檢察署檢察官
被      告  乙○○
指定辯護人  本院公設辯護人郭書益
上列上訴人因被告偽造有價證券等案件，不服臺灣台北地方法院
98年度訴字第1238號，中華民國98年10月30日第一審判決（起訴
案號：臺灣台北地方法院檢察署98年度偵字第11486號及併辦案
號：98年度偵字第17086號），提起上訴，本院判決如下：
    主  文
原判決關於附表四業務侵占部分暨定執行刑均撤銷。
乙○○意圖為自己不法之所有，而侵占對於業務上所持有之物，
參罪，各處如附表所示之刑。應執行有期徒刑參年。
    事  實
一、乙○○受雇於甲○○綜合計畫股份有限公司（設在臺北市中
    山區○○○路○段152號10樓，下稱「甲○○綜合公司」），
    並受託代保管甲○○於華南銀行中山分行000000000000號、
    丁○○於華南銀行中山分行000000000000號、邱世悅於華南
    銀行中山分行000000000000號帳戶之存摺、印章，故甲○○
    綜合公司之其他關係企業發放予甲○○、邱世悅、丁○○之
    薪資支票，亦委由乙○○代為收取、存兌。詎乙○○基於意
    圖為自己不法所有之接續犯意，於附表所示時間，取得甲○○、丁○○、邱世悅收取之薪資支票，原應代甲○○出版有
    限公司等將上開薪資支票存入甲○○、丁○○、邱世悅個人
    帳戶中，竟變易持有為所有之意思，將上開款項予以侵占挪
    用（詳如附表所載），持向他人調取現款供己使用。嗣因乙○○無法補回挪用之資金，乃於犯罪後未被發覺前，主動於
    98年4月3日向臺灣台北地方法院檢察署檢察官承認侵占被告
    丁○○上開帳戶薪資部分，自首並願接受裁判，始查悉上情
    。
二、案經乙○○向臺灣臺北地方法院檢察署檢察官自首，及甲○○、丁○○訴經臺北市政府警察局中山分局移請臺灣臺北地
    方法院檢察署檢察官偵查起訴及移請本院併為審理。
    理  由
壹、程序部分
    按被告以外之人於審判外之言詞或書面陳述，除法律有規定
    者外，不得作為證據；又被告以外之人於審判外之陳述，雖
    不符第159條之1至第159條之4之規定，但經當事人於審判程
    序同意作為證據，法院審酌該言詞陳述或書面陳述作成時之
    情況，認為適當者，亦得為證據；當事人、代理人或辯護人
    於法院調查證據時，知有第159條第1項不得為證據之情形，
    而未於言詞辯論終結前聲明異議者，視為有前項之同意，刑
    事訴訟法第159條第1項、第159條之5規定甚明。經查，本判
    決後開所引用之各該被告以外之人於審判外之陳述（包括書
    面陳述），雖屬傳聞證據，且經辯護人於準備程序中表示無
    證據能力，惟嗣於本院審理時，被告乙○○、辯護人及檢察
    官均表示對證據能力無意見而不予爭執，且迄至言詞辯論終
    結前亦均未聲明異議，本院審酌上開證據資料製作時之情況
    ，尚查無違法不當及證明力明顯過低之瑕疵，亦認為以之作
    為證據應屬適當，故揆諸前開法律規定與說明，爰逕依刑事
    訴訟法第159條之5規定，認前揭證據資料均例外有證據能力
    。
貳、實體部分
一、上開犯罪事實業據被告於本院審理時坦承不諱（見本院卷第
    73頁反面），核與甲○○、丁○○委由告訴代理人丙○○指
    訴相符（見98年度偵字第11486號卷第38頁），並有永漢出
    版有限公司以華南銀行中山分行支存帳號000000000000號所
    開立用以支付甲○○、邱世悅薪資及年終獎金之支票明細表
    、甲○○綜合計劃股份有限公司以上海銀行中山分行支存帳
    號00000000000000號所開立用以支付丁○○薪資之支票明細
    表、甲○○華南銀行中山分行000000000000號帳戶90年7月1
    日至98年3月31日存款往來明細表、邱世悅華南銀行中山分
    行000000000000號帳戶90年7月1日至90年10月31日存款往來
    明細表及該帳戶存摺內頁影本、丁○○華南銀行中山分行00
    0000000000號帳戶90年7月1日至98年4月6日存款往來明細表
    各1份在卷可稽（見原審卷第39頁至第64頁），足認被告前
    開自白核與事實相符。雖被告於本院辯稱：上開侵占金額除
    附表十九、二十部分外，均已返還，伊僅係將收入先挪用，
    但下月須支出時，伊已自行填補云云，然此為告訴代理人所
    否認，且因被害人甲○○經營之關係企業帳戶均由被告所管
    理，而該等公司之相關會計憑證，已遭被告銷燬，此等情節
    均業經原審判決認定在案，被告亦無法提出其已返還之憑據
    ，是被告上揭辯解是否屬實，即有可疑。況縱認被告事後確
    有返還部分侵占款項，惟此僅為被告侵占犯行成立後之彌補
    行為，尚無從解免被告之侵占犯行。縱上所述，本件事證明
    確，被告犯行洵堪認定，應依法論科。
二、按被告行為後，94年2月2日修正公布之刑法已於95年7月1日
    生效施行，其中第2條第1項：「行為後法律有變更者，適用
    行為時之法律。但行為後之法律有利於行為人者，適用最有
    利於行為人之法律」之規定，係規範行為後法律變更所生新
    、舊法律比較適用之準據法，並非刑法實體法律，自不生行
    為後法律變更之比較適用問題，故刑法修正施行後，應適用
    該修正後之第2條第1項之規定，依「從舊從輕」之原則比較
    新、舊法律之適用。又比較新舊法時，應就罪刑有關之共犯
    、未遂犯、想像競合犯、牽連犯、連續犯、結合犯，以及累
    犯加重、自首減輕暨其他法定加減原因（如身分加減）與加
    減例等一切情形，綜其全部罪刑之結果而為比較後，再整個
    適用有利於行為人之法律處斷，不能割裂而分別適用有利之
    條文（最高法院24年上字第4634號、27年上字第2615號判例
    意旨及最高法院95年度第8次刑事庭會議決議參照）。經查
    ：
(一)刑法第336條第2項之罪，條文本身雖未修正，然該罪有罰金
    刑之處罰，且自24年7月1日施行後即未再修正，依增訂刑法
    施行法第1之1條之規定，其罰金即應以新台幣為單位，數額
    應提高30倍。而倘依被告行為時之罰金罰鍰提高標準條例第
    1條之規定，依法律應處罰金罰鍰者，就其原定數額提高為2
    倍至10倍。但法律已依一定比率規定罰金或罰鍰之數額或倍
    數者，依其規定。而依行政院會銜司法院於72年7月27日發
    布，同年8月1日施行，有關刑法定有罰金各條，提高為10倍
    。再者銀元與新台幣之比率為1比3，從而前開刑法第284條
    第1項之罪，修正前後罰金最高額應屬相同。惟被告行為時
    ，刑法第33條第5款原規定：「罰金：一元以上。」修正後
    刑法第33條第5款則規定：「罰金：新台幣一千元以上，以
    百元計算之。」將罰金刑提高為新臺幣1千元以上，且以百
    元計算，比較修正前後規定，修正後刑法第336條第2項罰金
    刑之最低額，較修正前提高，自應以修正前之規定較為有利
    。
(二)關於自首之規定，修正前刑法第62條規定：「對於未發覺之
    罪自首而受裁判者，減輕其刑。但有特別規定者，依其規定
    。」，新法則修正為：「對於未發覺之罪自首而受裁判者，
    得減輕其刑。但有特別規定者，依其規定。」，從而，新法
    將舊法規定之「必減輕其刑」，修正為「得減輕其刑」，比
    較上開規定，自以修正前刑法關於自首之規定對被告有利。
(三)刑法第51條第5款規定部分，修正前規定：「宣告多數有期
    徒刑者，於各刑中之最長期以上，各刑合併之刑期以下，定
    其刑期。但不得逾20年。」，修正後則規定：「宣告多數有
    期徒刑者，於各刑中之最長期以上，各刑合併之刑期以下，
    定其刑期。但不得逾30年」，則修正後之規定，將宣告多數
    有期徒刑定執行刑之上限，由修正前之不得逾20年，提高為
    不得逾30年，其餘則無不同，比較結果，修正後規定並未較
    有利於被告。
(四)綜合上述規定修正前、後之比較，適用修正前刑法對被告較
    有利，自應整體適用被告行為時即修正前刑法相關規定而為
    論科。
三、核被告所為係犯刑法第336條第2項之業務侵占罪，其所侵害
    相同被害人之財產法行為，雖係數行為，然各該於同一刑事
    案件中之數行為係於同時地或密切接近之時地實施侵害同一
    之法益，各行為之獨立性極為薄弱，依一般社會健全觀念難
    以強行分離，主觀上確有自始至終在各階段中均同為之意思
    ，認各個舉動不過為犯罪行為之一部份，故同一刑事案件中
    之數偽造行為可視為一刑事訴訟程序之數個階段，不過係行
    為接續而完成整個犯罪，顯基於單一犯意接續所為，侵害單
    一法益，應包括於一行為予以評價，為接續犯，應論以一罪
    。惟其所侵害分別屬於甲○○、邱世悅、丁○○等不同財產
    法益之各別業務侵占行為間，應分論併罰之。至被告所犯附
    表二、三、五、七、九、十一、十四、十七部分雖未經公訴
    人予以起訴，然此部分與被告前開被訴業務侵占部分為接續
    犯之裁判上一罪關係，應為原起訴效力所及，本院因得併予
    審理。又被告就侵占丁○○帳戶內之薪資部分，係在被害人
    尚未向警方報案且未為警方發覺前，自行至台灣台北地方法
    院檢察署坦承犯行，並接受裁判，此有98年4月3日偵訊筆錄
    1份存卷可憑（見他字卷(一)第3頁），合於自首之要件，應依
    刑法第62條前段規定，減輕其刑。原審就上開業務侵占部分
    予以被告論罪科刑，固非無見，惟查：(一)原審論處被告業務
    侵占罪，惟於據上論斷欄漏未引用刑法第336條第2項，即有
    未合。(二)被告行為後，刑法相關處罰規定業經修正公布，原
    審未經比較新舊法之適用，逕依修正後之刑法規定論處被告
    之罪刑，亦有未當。(三)被告侵占被害人甲○○、邱世悅及丁○○之薪資及年終獎金部分，業經告訴人於98年8月31日提
    出刑事陳述意見狀擴張被告侵占範圍，並為被告於原審及本
    院所是認（見原審卷第79頁、本院卷第74頁正面），該擴張
    侵占金額部分已為起訴效力所及，然原審僅就起訴書附表四
    部分及併辦意旨部分予以審酌，對上開擴張部分未併予審理
    ，容有未洽，檢察官據此提起上訴，為有理由，應由本院將
    原判決此部分撤銷改判。爰審酌被告以前並無刑案紀錄，素
    行良好，有本院被告前案紀錄表在卷可佐，且犯後坦承犯行
    ，非無悔意，惟被告犯罪時間歷時甚久，造成被害人損失鉅
    大，迄未能夠加以彌補，危害非輕等一切情狀，量處如主文
    第2項所示之刑，並定其應執行之刑。
據上論斷，應依刑事訴訟法第369條第1項前段、第364條、第299
條第1項前段，刑法第2條第1項前段、修正前刑法第336條第2項
、第51條第5款、第62條，刑法施行法第1條之1第1項、第2項前
段，判決如主文。
本案經檢察官黃柏齡到庭執行職務。
中    華    民    國    99    年    2     月    25    日
                  刑事第十五庭審判長  法  官  吳昭瑩
                                      法  官  賴邦元
                                      法  官  蘇隆惠
以上正本證明與原本無異。
不得上訴。
                                      書記官  楊妙恩
中    華    民    國    99    年    2     月    25    日
附錄本案所犯法條全文
刑法第336條
對於公務上或因公益所持有之物，犯前條第1項之罪者，處1年以
上7年以下有期徒刑，得併科5千元以下罰金。
對於業務上所持有之物，犯前條第1項之罪者，處6月以上5 年以
下有期徒刑，得併科3千元以下罰金。
前二項之未遂犯罰之。
附表（侵占甲○○、丁○○、邱世悅薪資）
 ┌──┬───┬────────────────┬──────┬──────┐
 │編號│被害人│薪資明細                        │金額        │ 宣告刑     │
 ├──┼───┼────────────────┼──────┼──────┤
 │一  │甲○○│永漢開發股份有限公司90年間支付邱│8萬4000元   │有期徒刑壹年│
 │    │      │永漢薪資（1個月）               │            │拾月        │
 ├──┼───┼────────────────┼──────┤            │
 │二  │甲○○│永漢出版有限公司90年7月至94年5月│269萬8080元 │            │
 │    │      │間支付甲○○薪資（47個月）      │            │            │
 ├──┼───┼────────────────┼──────┤            │
 │三  │甲○○│甲○○綜合計劃股份有限公司90年7 │353萬140元  │            │
 │    │      │月至94年9月間支付甲○○薪資（52 │            │            │
 │    │      │個月）                          │            │            │
 ├──┼───┼────────────────┼──────┼──────┤
 │四  │邱世悅│永漢開發股份有限公司90年間支付邱│16萬8000元  │有期徒刑壹年│
 │    │      │世悅薪資（2個月）               │            │拾月        │
 ├──┼───┼────────────────┼──────┤            │
 │五  │邱世悅│永漢出版有限公司90年間支付邱世悅│24萬9600元  │            │
 │    │      │薪資（1-6月）                   │            │            │
 ├──┼───┼────────────────┼──────┤            │
 │六  │邱世悅│永漢出版有限公司90年間支付邱世悅│19萬2000元  │            │
 │    │      │薪資（7-11月）                  │            │            │
 ├──┼───┼────────────────┼──────┤            │
 │七  │邱世悅│永漢出版有限公司90年間支付邱世悅│3萬8400元   │            │
 │    │      │薪資（12月）                    │            │            │
 ├──┼───┼────────────────┼──────┤            │
 │八  │邱世悅│永漢出版有限公司91年間支付邱世悅│39萬6000元  │            │
 │    │      │薪資（1-5月、7-11月）           │            │            │
 ├──┼───┼────────────────┼──────┤            │
 │九  │邱世悅│永漢出版有限公司91年間支付邱世悅│7萬6800元   │            │
 │    │      │薪資（6月、12月）               │            │            │
 ├──┼───┼────────────────┼──────┤            │
 │十  │邱世悅│永漢出版有限公司92年間支付邱世悅│39萬5520元  │            │
 │    │      │薪資（1-3月、5-12月）           │            │            │
 ├──┼───┼────────────────┼──────┤            │
 │十一│邱世悅│永漢出版有限公司92年間支付邱世悅│3萬8400元   │            │
 │    │      │薪資（4月）                     │            │            │
 ├──┼───┼────────────────┼──────┤            │
 │十二│邱世悅│永漢出版有限公司93年間支付邱世悅│41萬4720元  │            │
 │    │      │薪資（1-12月）                  │            │            │
 ├──┼───┼────────────────┼──────┤            │
 │十三│邱世悅│永漢出版有限公司94年間支付邱世悅│15萬3600元  │            │
 │    │      │薪資（1-4月）                   │            │            │
 ├──┼───┼────────────────┼──────┤            │
 │十四│邱世悅│永漢出版有限公司94年間支付邱世悅│3萬4560元   │            │
 │    │      │薪資（5月）                     │            │            │
 ├──┼───┼────────────────┼──────┤            │
 │十五│邱世悅│永漢出版有限公司支付邱世悅年終獎│4萬6080元   │            │
 │    │      │金（91年2月、92年1月、93年1月、 │            │            │
 │    │      │94年1月）                       │            │            │
 ├──┼───┼────────────────┼──────┼──────┤
 │十六│丁○○│甲○○綜合公司91至94年間支付潘苑│75萬3600元  │有期徒刑壹年│
 │    │      │蘭薪資（12個月）                │            │捌月        │
 ├──┼───┼────────────────┼──────┤            │
 │十七│丁○○│甲○○綜合公司95年間支付丁○○薪│76萬8000元  │            │
 │    │      │資（12個月）                    │            │            │
 ├──┼───┼────────────────┼──────┤            │
 │十八│丁○○│甲○○綜合公司96至98年間支付潘苑│192萬8000元 │            │
 │    │      │蘭薪資（27個月）                │            │            │
 ├──┼───┼────────────────┼──────┤            │
 │十九│丁○○│甲○○綜合公司98年間支付丁○○費│8萬元       │            │
 │    │      │用                              │            │            │
 ├──┼───┼────────────────┼──────┤            │
 │二十│丁○○│都市生活公95年8月至98年3月間支付│225萬6000元 │            │
 │    │      │丁○○薪資（32個月）            │            │            │
 ├──┴───┴────────────────┴──────┴──────┤
 │小計：1430萬1500元                                                        │
 └─────────────────────────────────────┘

司法院資訊處製作；財團法人民間司法改革基金會備份。
